最高法院刑事判決　　　　　　一○○年度台上字第五九七六號
上　訴　人　台灣高等法院高雄分院檢察署檢察官　
被　　　告　張柏青
上列上訴人因被告違反槍砲彈藥刀械管制條例案件，不服台灣高
等法院高雄分院中華民國九十九年六月十五日第二審更審判決（
九十八年度上更(一)字第二○五號，起訴案號：台灣高雄地方法院
檢察署九十五年度偵字第四一三三號），提起上訴，本院判決如
下：
    主  文
原判決撤銷，發回台灣高等法院高雄分院。
    理  由
本件原判決以公訴意旨略以：被告張柏青明知原判決附表（下稱
附表）編號一、四所示槍枝，均屬可發射金屬（鋼珠）具殺傷力
之槍枝，未經許可，不得持有，竟於民國九十四年十一月間前某
日，購得附表編號一、四所示槍枝，放置在位於高雄市○○區○
○街二二四號之被告住處，而未經許可持有之。嗣於九十五年一
月二十四日下午四時十五分許，為警在上址住處搜索查獲，並扣
得附表編號一、四所示槍枝，及被告持有附表編號三、五至七所
示槍枝、子彈（原判決記載之公訴意旨應係援引上訴審判決認定
之犯罪事實，而與起訴書記載之犯罪事實，未盡相符，爰予指明
）。因認被告涉有槍砲彈藥刀械管制條例第八條第四項、第十二
條第四項之罪嫌。惟經審理結果，認為不能證明被告犯罪，因而
撤銷第一審之科刑判決，改判諭知被告無罪，固非無見。
惟查：(一)鑑定係藉助鑑定人、醫院、學校或其他相當之機關、團
體在專業領域上之知識、經驗，提供關於待證事實之專家意見，
事實審法院取捨鑑定結果，應本於採證、認事之職權行使，敘明
理由為之。是事實審法院認為鑑定結果有欠明瞭或不完備者，固
得指明具體情況，先命以書面或言詞補充報告、說明，或依刑事
訴訟法第二百零七條之規定，命增加人數或命他人繼續或另行鑑
定。但對於不同之鑑定結果，究以何者為可採，尤應參酌其他相
關證據，說明得心證之理由，以憑本於證據法則斟酌取捨，不得
未附理由逕予摒棄或任採其一。又憑以判斷槍砲有無殺傷力之彈
丸發射動能，應以槍砲通常發射使用之金屬或子彈為計算基準，
不得任以特定用途或特殊材質彈丸為之。本件附表編號一所示手
槍一支（槍枝管制編號：0000000000，下稱甲槍）、
附表編號四所示長槍一支（槍枝管制編號：000000000
0，下稱乙槍），經內政部警政署刑事警察局（下稱刑事警察局
）鑑定結果，認定甲槍係仿造手槍，經裝填適用子彈（彈頭為直
徑六厘米鋼珠）試射，彈頭可貫穿厚度○．六五厘米鋁板，具有
殺傷力；乙槍係以二氧化碳高壓鋼瓶內氣體為發射動力之空氣長
槍，經裝填鋼珠（直徑八厘米，重二．一公克）試射三發，計算
其發射彈丸單位面積動能分別為每平方公分四七．六、二五．三
、四六．四焦耳（已達足以穿入人體皮肉層之彈丸面積動能每平
方公分二○焦耳）等語，有卷附刑事警察局九十五年五月三十日
刑鑑字第○九五○○一八六五五號槍彈鑑定書可憑（見偵查卷第
一三至二○頁，下稱刑事警察局鑑定書）。乃原審未敘明上述刑
事警察局所為鑑定有何欠明瞭或不完備之實際情形，亦未先命刑
事警察局補充報告、說明，即逕行改命法務部調查局（下稱調查
局）對甲槍使用被告所提出「假彈殼內填裝紅色炮藥」試射；乙
槍使用被告所提出「ＢＢ彈」（塑膠材質）試射，再為鑑定（見
原審卷第三九頁），嗣經調查局鑑定結果，認定甲槍依其機械性
能及結構，不能擊發制式子彈，可以擊發適合其使用具有殺傷力
之土造子彈，惟擊發恐有槍管噴脫、彈輪塴裂之虞。以「假彈殼
內填裝紅色炮藥」試射，擊發底火僅具聲光效果，不具殺傷力；
乙槍機械操作性能尚可，以二氧化碳壓縮鋼瓶為發射動力，裝填
「ＢＢ彈」（直徑八厘米，重量○．五七公克）試射，計算發射
彈丸單位面積動能分別為每平方公分七．四八九、一六．五九一
、一五．八七○焦耳（未達足以穿入人體皮肉層之彈丸面積動能
每平方公分二○焦耳）等情，固有卷附調查局九十九年四月十五
日調科參字第○九九○○一四九四三○號鑑定通知書足稽（見原
審卷第七五至八○頁，下稱調查局鑑定書）。然上述刑事警察局
、調查局之鑑定條件既多有差異，鑑定結果自然不同。乃原判決
未遑說明其囑託調查局以上開被告所提出特殊材質之彈丸試射另
行鑑定，及取捨刑事警察局鑑定書、調查局鑑定書之理由，即逕
採調查局鑑定書之鑑定結果，遽認甲槍、乙槍或有機械缺陷，或
發射動能不足，均不具有殺傷力，而為有利於被告之認定（見原
判決第二至五頁），檢察官上訴意旨執此指摘，揆之上述說明，
自非全無理由。(二)審理事實之法院，對於被告有利及不利之證據
，應一律注意，詳為調查，綜合全案證據資料，本於經驗法則以
定其取捨，並將取捨證據及得心證之理由，於判決內詳為說明。
故證據雖已調查，而尚有其他部分並未調查，仍難遽為被告有利
或不利之認定。查(1)被告於警詢、檢察官訊問時及第一審準備程
序均供述：扣案霰彈一千三百零六顆均係其父親生前所遺留，伊
僅申報其中一百顆等語（見警卷第二頁、偵查卷第六頁、第一審
卷第一八頁），其後始改稱扣案霰彈係其於八十年間加入台南市
體育會射擊委員會，依規定購買而來，因未使用完畢而自行保管
等情（見第一審卷第一○八頁），前後並不一致，何者實在可取
？不無疑問。依卷附扣案霰彈照片顯示（見偵查卷第一九頁），
扣案霰彈有不同紙盒包裝，且包裝紙盒尚稱完整，又依刑事警察
局鑑定結果，扣案霰彈係屬制式霰彈（見偵查卷第一五頁），則
其上有無相關生產批號註記？可否依照扣案霰彈之包裝紙盒，抑
或霰彈上註記，據以查明扣案霰彈係何單位於何時所生產？此攸
關被告所持有扣案霰彈之確實來源，以資佐證被告何一供述屬實
，影響被告有無犯罪之判斷，至為重要，自有調查明白之必要。
詎原審就卷存證據資料，並未能詳為調查、審酌，亦未敘明其取
捨被告不同供述之理由，遽為採信被告改稱霰彈係依規定購買而
來等情，而為有利於被告之認定（見原判決第八至一○頁），難
謂無調查職責未盡之可議，檢察官上訴意旨就此指摘，亦非無據
。(2)原判決理由說明被告有經核准持有扣案霰彈其中一百顆，僅
未依自衛槍枝管理條例之相關規定，持有其他扣案霰彈一千二百
零六顆等語（見原判決第一○頁）。以被告早於八十年間，即加
入台南市體育會射擊委員會，並獲准持有單管獵槍一支及適用之
霰彈一百顆，能否謂其不知自衛槍枝管理條例之相關規定，而對
於不依規定持有扣案霰彈多達一千二百零六顆，並無未經許可持
有之犯罪故意？亦有再加審酌之餘地。原判決僅以被告有經核准
持有霰彈一百顆為由，遽認被告未有非法持有多達一千多顆霰彈
之犯罪故意，不免速斷，亦難認適法。以上，或係檢察官上訴意
旨所指摘，或為本院得依職權調查之事項，應認原判決有撤銷發
回更審之原因。
據上論結，應依刑事訴訟法第三百九十七條、第四百零一條，判
決如主文。
中    華    民    國  一○○  年   十一   月    三    日
                      最高法院刑事第八庭
                          審判長法官  黃  一  鑫  
                                法官  張  春  福  
                                法官  吳  三  龍  
                                法官  李  錦  樑  
                                法官  宋  明  中  
本件正本證明與原本無異
                                      書  記  官  
中    華    民    國  一○○  年   十一   月    八    日
                                                      K